---
title: "ProyectoFinalRNA"
output: html_document
---

# Captura de Datos

## Busqueda de proyectos

```{r}
library("recount3")
```

Encontramos todos los proyectos realizados en humanos.

```{r}
# Capturamos todos los proyectos en humanos
human_projects <- available_projects()
```

Vemos cuales son los proyectos que podemos elegir.

```{r}
# Exploramos los proyectos humanos
human_projects
```

Para este caso elegimos el proyecto SRP173312 acerca de eventos de splicing alternativos sobre la regulación del eje hsa-miR-139-5p HNRNPF en nuestro sistema celular.

Para mas información visita NCBI: 
https://www.ncbi.nlm.nih.gov/sra/SRX3131578[accn]

```{r}
# Capturamos nuestro proyecto de interes
rse_gene_ERP012552  <- create_rse(
    subset(
        human_projects,
        project == "ERP012552" & project_type == "data_sources"
    )
)

# Exploramos la información de nuestro proyecto
rse_gene_ERP012552 
```

Podemos ver que tenemos 63856 genes en 12 muestras 

Con compute_read_counts obtendremos el numero de lecturas para cada una de las muestras en lugar de los datos a nivel de nucleotidos.

```{r}
# Cambiar el numero de lecturas de nucleotidos a muestras
assay(rse_gene_ERP012552 , "counts") <- compute_read_counts(rse_gene_ERP012552 )
```

## Exploramos nuestros datos

Revisamos la información contenida en las columnas

```{r,eval=FALSE}
head(colData(rse_gene_ERP012552))
```

Revisamos la información contenida en rowData

```{r,eval=FALSE}
rowData(rse_gene_ERP012552)
```


La variable de sra.sample_attributes, nos permite ver si la información viene diferente entre las muestras.

```{r}
rse_gene_ERP012552$sra.sample_attributes[1:5]
```


```{r}
library("edgeR")
```

Podemos observar que aquellas lineas donde tuvieron un tratamiento con doxyciclina presentan un campo extra, razon por la cual debemos de eliminar este campo extra.


Como la cantidad de campos es igual entre todas las muestras entonces si podemos correr expand_sra_attributes, vidualizando todas las que esten relacionadas con sra_attribute.

```{r}
rse_gene_ERP012552 <- expand_sra_attributes(rse_gene_ERP012552 )

colData(rse_gene_ERP012552 )[
    ,
    grepl("^sra_attribute", colnames(colData(rse_gene_ERP012552 )))
]
```

```{r}
unique(rse_gene_ERP012552$sra_attribute.developmental_stage) 
```

```{r}
## Pasar de character a nuemric o factor
rse_gene_ERP012552$sra_attribute.cell <- as.numeric(rse_gene_ERP012552$sra_attribute.cell)

rse_gene_ERP012552$sra_attribute.organism_part <- factor(rse_gene_ERP012552$sra_attribute.organism_part)

rse_gene_ERP012552$sra_attribute.developmental_stage <- factor(rse_gene_ERP012552$sra_attribute.developmental_stage)

rse_gene_ERP012552$sra_attribute.INSDC_status <- factor(rse_gene_ERP012552$sra_attribute.INSDC_status)
```




```{r}
## Resumen de las variables de interés
summary(as.data.frame(colData(rse_gene_ERP012552)[
    ,
    grepl("^sra_attribute.[cell|organism_part|developmental_stage|INSDC_status]", colnames(colData(rse_gene_ERP012552)))
]))
```

```{r}
rse_gene_ERP012552$level <- factor(ifelse(rse_gene_ERP012552$sra_attribute.organism_part == "embryo", "embryo", "Human"))

table(rse_gene_ERP012552$level)
```

```{r}
rse_gene_ERP012552$assigned_gene_prop <- rse_gene_ERP012552$recount_qc.gene_fc_count_all.assigned / rse_gene_ERP012552$recount_qc.gene_fc_count_all.total
summary(rse_gene_ERP012552$assigned_gene_prop)
```

```{r}
with(colData(rse_gene_ERP012552), plot(assigned_gene_prop, sra_attribute.cell))
abline(v=0.2,col = "red")
```

```{r}
with(colData(rse_gene_ERP012552), tapply(assigned_gene_prop, level, summary))
```

```{r}
## Guardemos nuestro objeto entero por si luego cambiamos de opinión
rse_gene_ERP012552_unfiltered <- rse_gene_ERP012552

## Eliminemos a muestras malas
hist(rse_gene_ERP012552$assigned_gene_prop)
abline(v=0.2,col="red")
```

```{r}
table(rse_gene_ERP012552$assigned_gene_prop < 0.2)
```

```{r}
rse_gene_ERP012552 <- rse_gene_ERP012552[, rse_gene_ERP012552$assigned_gene_prop > 0.2]

## Calculemos los niveles medios de expresión de los genes en nuestras
## muestras.
## Ojo: en un análisis real probablemente haríamos esto con los RPKMs o CPMs
## en vez de las cuentas.
gene_means <- rowMeans(assay(rse_gene_ERP012552, "counts"))
summary(gene_means)
```

```{r}
## Eliminamos genes
rse_gene_ERP012552 <- rse_gene_ERP012552[gene_means > 0.2, ]

## Dimensiones finales
dim(rse_gene_ERP012552)
```

```{r}
## Dimensiones finales
dim(rse_gene_ERP012552_unfiltered)
```



```{r}
round(nrow(rse_gene_ERP012552) / nrow(rse_gene_ERP012552_unfiltered) * 100, 2)
```

# Normalización de los datos

```{r}
library("edgeR") # BiocManager::install("edgeR", update = FALSE)
dge <- DGEList(
    counts = assay(rse_gene_ERP012552, "counts"),
    genes = rowData(rse_gene_ERP012552)
)
dge <- calcNormFactors(dge)
```


```{r}
library("ggplot2")
ggplot(as.data.frame(colData(rse_gene_ERP012552)), aes(y = assigned_gene_prop, x = level)) +
    geom_boxplot() +
    theme_bw(base_size = 20) +
    ylab("Assigned Gene Prop") +
    xlab("Life Level")
```
```{r}
mod <- model.matrix(~ level + sra_attribute.cell + sra_attribute.INSDC_status + assigned_gene_prop,
    data = colData(rse_gene_ERP012552)
)
colnames(mod)
```

```{r}
library("limma")
vGene <- voom(dge, mod, plot = TRUE)
```

```{r}
eb_results <- eBayes(lmFit(vGene))

de_results <- topTable(
    eb_results,
    coef = 2,
    number = nrow(rse_gene_ERP012552),
    sort.by = "none"
)
dim(de_results)
```


```{r}
head(de_results)
```

```{r}
## Genes diferencialmente expresados entre embrion y humano con FDR < 5%
table(de_results$adj.P.Val < 0.05)
```


```{r}
## Visualicemos los resultados estadísticos
plotMA(eb_results, coef = 2)
```

```{r}
volcanoplot(eb_results, coef = 2, highlight = 3, names = de_results$gene_name)
```

```{r}
de_results[de_results$gene_name %in% c("RP11-217", "KHDC1L", "SYNCRIP"), ]
```

```{r}
## Extraer valores de los genes de interés
exprs_heatmap <- vGene$E[rank(de_results$adj.P.Val) <= 50, ]

## Creemos una tabla con información de las muestras
## y con nombres de columnas más amigables
df <- as.data.frame(colData(rse_gene_ERP012552)[, c("level", "sra_attribute.cell", "sra_attribute.developmental_stage")])
colnames(df) <- c("Level", "Cell", "Developmental Stage")

## Hagamos un heatmap
library("pheatmap")
pheatmap(
    exprs_heatmap,
    cluster_rows = TRUE,
    cluster_cols = TRUE,
    show_rownames = FALSE,
    show_colnames = FALSE,
    annotation_col = df
)
```


```{r}
## Para colores
library("RColorBrewer")

## Conviertiendo los grupos de edad a colores
col.group <- df$Level
levels(col.group) <- brewer.pal(nlevels(col.group), "Set1")
```

```{r}
col.group <- as.character(col.group)

## MDS por grupos de edad
plotMDS(vGene$E, labels = df$Level , col = col.group)
```

```{r}
index <- which(human_projects$project == "SRP045638")

human_projects[index,]
```




