---
author: "Carlos Michel Mourra Díaz"
date: "22/02/21"
output: 
  html_document:
    df_print: paged
    code_folding: show
    self_contained: yes
    theme: yeti
    highlight: haddock
    toc: yes
    toc_depth: 3
    toc_float: yes
---

# Captura de Datos

## Busqueda de proyectos

```{r,message=FALSE}
library("recount3")
```

Encontramos todos los proyectos realizados en humanos.

```{r,message=FALSE}
# Capturamos todos los proyectos en humanos
human_projects <- available_projects()
```

Vemos cuales son los proyectos que podemos elegir.

```{r}
# Exploramos los proyectos humanos
human_projects
```

Para este caso elegimos el proyecto SRP071965 acerca de la identificación de biomarcadores sanguíneos que predicen prospectivamente la progresión de la infección por Mycobacterium tuberculosis, esto con el proposito de poder detectar lo mas pronto posible la enfermedad.

Estos estudios fueron realizados en Sudafrica y Gambia.

Para mas información visita NCBI: 
https://www.ncbi.nlm.nih.gov/sra/SRX2469204[accn]

```{r,message=FALSE}
# Capturamos nuestro proyecto de interes
rse_gene_SRP071965  <- create_rse(
    subset(
        human_projects,
        project == "SRP071965" & project_type == "data_sources"
    )
)
```

```{r}
# Exploramos la información de nuestro proyecto
rse_gene_SRP071965 
```


Podemos ver que tenemos 63856 genes en 355 muestras 

Con compute_read_counts obtendremos el numero de lecturas para cada una de las muestras en lugar de los datos a nivel de nucleotidos.

```{r}
# Cambiar el numero de lecturas de nucleotidos a muestras
assay(rse_gene_SRP071965 , "counts") <- compute_read_counts(rse_gene_SRP071965)
```

# Exploración de datos

Si queremos revisar la información contenida en las columnas

```{r,eval=FALSE}
head(colData(rse_gene_SRP071965))
```

Si queremos revisar la información contenida en rowData

```{r,eval=FALSE}
rowData(rse_gene_SRP071965)
```

La variable de sra.sample_attributes, nos permite ver si la información viene diferente entre las muestras.

```{r}
rse_gene_SRP071965$sra.sample_attributes[1:4]
```


```{r}
library("edgeR")
```

Podemos observar que las lineas poseen la misma cantidad de campos, por lo que podemos proceder a observar la información contenida en las columnas por medio de expand_sra_attributes.

```{r}
rse_gene_SRP071965 <- expand_sra_attributes(rse_gene_SRP071965)

colData(rse_gene_SRP071965)[
    ,
    grepl("^sra_attribute", colnames(colData(rse_gene_SRP071965)))
]
```

Observamos los valores unicos de cada uno de los campos que tiene el experimento, para saber las condiciones a evaluar.

```{r}
# Accedemos a los valores unicos de los datos
print("Group")
unique(rse_gene_SRP071965$sra_attribute.group) 
print("Gender")
unique(rse_gene_SRP071965$sra_attribute.gender)
print("Ethnicity")
unique(rse_gene_SRP071965$sra_attribute.ethnicity)
```

Debemos fijarnos que hay variables numéricas y factores por lo que debemos hacer una corrección de estos datos. 

```{r}
## Podemos pasar los atributos de edad y bin a variable tipo numerica
rse_gene_SRP071965$sra_attribute.age <- as.numeric(rse_gene_SRP071965$sra_attribute.age)

rse_gene_SRP071965$sra_attribute.bin <- as.numeric(rse_gene_SRP071965$sra_attribute.bin)

## Podemos pasar el grupo etnico, el grupo y el genero a factor
rse_gene_SRP071965$sra_attribute.group <- factor(rse_gene_SRP071965$sra_attribute.group)

rse_gene_SRP071965$sra_attribute.ethnicity <- factor(rse_gene_SRP071965$sra_attribute.ethnicity)

rse_gene_SRP071965$sra_attribute.gender <- factor(rse_gene_SRP071965$sra_attribute.gender)
```

Observamos la información de cada uno de los campos para proceder con la limpieza de los datos

```{r}
## Resumen de las variables de interés y mostramos la información relevante de cada campo
summary(as.data.frame(colData(rse_gene_SRP071965)[
    ,
    grepl("^sra_attribute.[group|age|bin|ethnicity|gender]", colnames(colData(rse_gene_SRP071965)))
]))
```

# Análisis de datos

Se inspecciona el estado de las muestras de los pacientes, cuantos corresponden a un paciente control y cuantos tienen el padecimiento.

```{r}
#generamos nuestra columna dependiendo de si el paciente es control o caso
rse_gene_SRP071965$Group <- factor(ifelse(rse_gene_SRP071965$sra_attribute.group == "control (non-progressor)", "Control", "Case"))

table(rse_gene_SRP071965$Group)
```

Basado en las variables de control de calidad se dividira el numero de lecturas asignadas a los genes dividido entre el numero de lecturas totales, esto nos dara la proporción de lecturas asignadas a los genes.

Esto nos indicara cuales son las muestras malas

```{r}
# Desplegamos la expresión
rse_gene_SRP071965$assigned_gene_prop <- rse_gene_SRP071965$recount_qc.gene_fc_count_all.assigned / rse_gene_SRP071965$recount_qc.gene_fc_count_all.total
summary(rse_gene_SRP071965$assigned_gene_prop)
```

Se da un vistazo general de la expresión de los genes en las muestras, colocando el punto de corte en donde se localiza el primer cuartil.

```{r}
# Realizamos un plot de la expresión
with(colData(rse_gene_SRP071965), plot(assigned_gene_prop, sra_attribute.bin))
abline(v=0.64,col = "red")
```

Con tapply se observara como varian las muestras, dependiendo la condición del paciente donde fue tomada.

Se observa que no hay muchas diferencias entre ambas condiciones

```{r}
with(colData(rse_gene_SRP071965), tapply(assigned_gene_prop, Group, summary))
```

# Limpieza de muestras

Gracias a la información observada con anterioridad se procedera con la limpieza de las muestras poco informativas. Para esto utilizaremos como punto de corte el primer Cuartil.

```{r}
## Guardemos nuestro objeto entero por si luego cambiamos de opinión
rse_gene_SRP071965_unfiltered <- rse_gene_SRP071965

## Eliminemos a muestras malas
hist(rse_gene_SRP071965$assigned_gene_prop)
abline(v=0.64,col="red")
```

Observamos cuantos cumplen con el punto de corte establecido tras la observación, por lo que esto nos indicaria la cantidad de muestras que seran eliminadas.

```{r}
table(rse_gene_SRP071965$assigned_gene_prop < 0.64)
```

Se calcula los nuevos valores una vez hecho el filtrado de las muestras que no son genes, de esta manera podremos encontrar cuales son lo genes poco informativos y filtrarlos.

```{r}
rse_gene_SRP071965 <- rse_gene_SRP071965[, rse_gene_SRP071965$assigned_gene_prop > 0.64]

## Calculemos los niveles medios de expresión de los genes en nuestras
## muestras.
## Ojo: en un análisis real probablemente haríamos esto con los RPKMs o CPMs
## en vez de las cuentas.
gene_means <- rowMeans(assay(rse_gene_SRP071965, "counts"))
summary(gene_means)
```

# Limpieza de genes

Se realiza la limpieza de los genes poco informativos utilizando el primer cuartil de 0.01 observado.

```{r}
## Eliminamos genes
rse_gene_SRP071965 <- rse_gene_SRP071965[gene_means > 0.01, ]

## Dimensiones finales
dim(rse_gene_SRP071965)
```

Cantidad de genes antes de hacer el filtrado

```{r}
## Dimensiones finales
dim(rse_gene_SRP071965_unfiltered)
```

Vemos que debido a la calidad se tuvo que limpiar al rededor de un 25% de las muestras.

```{r}
round(nrow(rse_gene_SRP071965) / nrow(rse_gene_SRP071965_unfiltered) * 100, 2)
```

# Normalización de los datos

Como existe el problema de que en ambas muestras pueden existir diferente cantidad de genes expresados, podria ocurrir que genes se expresan de la misma manera pero aun asi se detectaria como expresión diferencial. 

Para ello deben normalizarse los datos asumiendo que la mayoria de los genes no se estan expresando diferencialmente.

```{r,message=FALSE}

# Utilizamos una libreria para normalizar los datos
library("edgeR") # BiocManager::install("edgeR", update = FALSE)
dge <- DGEList(
    counts = assay(rse_gene_SRP071965, "counts"),
    genes = rowData(rse_gene_SRP071965)
)

# Calcular los factores de normalización de acuerdo al artículo del 2010
dge <- calcNormFactors(dge)
```

# Analisis de expresión diferencial con Gráficos

En este caso se realizo un análisis por medio de boxplot, en el cual se pudo ver la diferencia entre la expresión de las muestras en pacientes control y los que poseen.

Existe poca diferencia entre los genes de paciente control y pacientes con el padecimiento de los biomarcadores en sangre.

También se realizaron otros análisis de acuerdo a su genero y su grupo étnico 

```{r}
library("ggplot2")
ggplot(as.data.frame(colData(rse_gene_SRP071965)), aes(y = assigned_gene_prop, x = Group)) +
    geom_boxplot() +
    theme_bw(base_size = 20) +
    ylab("Assigned Gene Prop") +
    xlab("Patient")
```

Igualmente se hace un boxplot para género

```{r}
ggplot(as.data.frame(colData(rse_gene_SRP071965)), aes(y = assigned_gene_prop, x = sra_attribute.gender)) +
    geom_boxplot() +
    theme_bw(base_size = 20) +
    ylab("Assigned Gene Prop") +
    xlab("Gender")
```

Se hace un boxplot para grupo étnico

```{r}
ggplot(as.data.frame(colData(rse_gene_SRP071965)), aes(y = assigned_gene_prop, x = sra_attribute.ethnicity)) +
    geom_boxplot() +
    theme_bw(base_size = 20) +
    ylab("Assigned Gene Prop") +
    xlab("Ethnicity")
```

Se genera el modelo estadistico de acuerdo con las variables de nuestro interes.

Se Puede ver que se eligio como referencia Case, female y coulored en las condiciones.

```{r}
# Generar el modelo linear estadistico
mod <- model.matrix(~ Group + sra_attribute.age + sra_attribute.gender + sra_attribute.ethnicity + sra_attribute.bin + assigned_gene_prop,
    data = colData(rse_gene_SRP071965)
)
# Observar las variables que componen nuestro modelo
colnames(mod)
```

Una vez que se tienen las cuentas, se utiliza el paquete limma el cual integra modelos de regresión lineal.

De esta manera se puede obtener mejores estimados de la desviación estandar. 

Los genes que estan abajo de la curva son los de baja expresión.

La gráfica refleja la desviación estandar para cada gen en el eje y, y un valor de expresión de cada gen en escala de log2 en el eje x.

Se debe acercar los genes que estan lejos de la curva roja, por lo que se podra hacer un ajuste.

```{r}
# Generamos el plot 
library("limma")
vGene <- voom(dge, mod, plot = TRUE)
```

Se generará el modelo de regresión lineal y se explorara los resultados de los genes.

```{r}
# modelo de regresión lineal con lmfit
eb_results <- eBayes(lmFit(vGene))

# indicamos el coeficiente de ual es el modelo que nos interesa 
de_results <- topTable(
    eb_results,
    coef = 2,
    number = nrow(rse_gene_SRP071965),
    sort.by = "none"
)
dim(de_results)
```

Se observan los resultados estadísticos generados por el modelo lineal.

```{r}
head(de_results)
```

Se inspecciona la cantidad de genes diferencialmente expresados con un p-value adecuado.

```{r}
## Genes diferencialmente expresados entre embrion y humano con FDR < 5%
table(de_results$adj.P.Val < 0.05)
```

Por medio de plotMA se podra graficar el cambio entre control y case, donde valores positivos significa que la expresión es mas alta en case y valores negativos indican que es mas alto en control.

```{r}
## Visualicemos los resultados estadísticos
plotMA(eb_results, coef = 2)
```

Por medio de un volcano plot podemos ver el logfold change en el eje x y el valor  p en el eje y. De este modo se pueden observar los genes con mayor expresión y con mejor valor de p-value.

Se resaltan los 3 genes

```{r}
# Generar el plot con 3 genes resaltados
volcanoplot(eb_results, coef = 2, highlight = 3, names = de_results$gene_name)
```

Buscamos la información de los genes con mayor expresión.

```{r}
de_results[de_results$gene_name %in% c("GBP6", "LIPM", "RP5-998N21.4"), ]
```

Observamos la expresión de los genes dependiendo todas las condiciones que análizamos en nuestro modelo.

Extraemos la información de los primeros 50 genes junto con sus valores de expresión.

De igual manera es posible observar los modulos que se forman entre los genes debido a las condiciones y a los metodos de clustering.


```{r pheatmap}
## Extraer valores de los genes de interés
exprs_heatmap <- vGene$E[rank(de_results$adj.P.Val) <= 50, ]

## Creemos una tabla con información de las muestras
## y con nombres de columnas más amigables
df <- as.data.frame(colData(rse_gene_SRP071965)[, c("Group", "sra_attribute.age", "sra_attribute.gender","sra_attribute.ethnicity")])
colnames(df) <- c("Group", "Age", "Gender", "Ethnicity")

## Hagamos un heatmap
library("pheatmap")
pheatmap(
    exprs_heatmap,
    cluster_rows = TRUE,
    cluster_cols = TRUE,
    show_rownames = FALSE,
    show_colnames = FALSE,
    cex = 0.9,
    annotation_col = df
)
```


```{r,message=FALSE}
## Para colores
library("RColorBrewer")

## Conviertiendo los grupos de edad a colores
col.group <- df$Group
levels(col.group) <- brewer.pal(nlevels(col.group), "Set1")
```

Por medio de la funcion plotMDS se gráficara la expresión de los genes dependiendo del grupo al que pertenezcan.

Se puede observar que no hay una gran diferencia entre ambos grupos: Control y Case, por lo que indicaria que no hay muchos genes diferencialmente expresados.

```{r}
col.group <- as.character(col.group)

## MDS por grupos de edad
plotMDS(vGene$E, labels = df$Group , col = col.group)
```

```{r}
## Conviertiendo los valores de Sex a colores
col.sex <- df$Gender
levels(col.sex) <- brewer.pal(nlevels(col.sex), "Dark2")
```

Hacemos lo mismo interpretando las diferencias dependiendo el genero, por lo que vemos que si existe una gran diferencia entre hombres y mujeres. De modo que para este parámetro sería normal encontrar genes diferencialmente expresados.

```{r}
col.sex <- as.character(col.sex)

## MDS por sexo
plotMDS(vGene$E, labels = df$Gender, col = col.sex)
```

```{r,message=FALSE}
## Para colores
library("RColorBrewer")

## Conviertiendo los grupos etnicos a colores
col.Etni <- df$Ethnicity
levels(col.Etni) <- brewer.pal(nlevels(col.Etni), "Set1")
```

Hacemos lo mismo para los grupos etnicos pero vemos que no es muy informativo

```{r}
col.Etni <- as.character(col.Etni)

## MDS por grupo etnico
plotMDS(vGene$E, labels = df$Ethnicity, col = col.Etni)
```

# Conclusión

Por lo que gracias a lo anteriormente observado es posible concluir que si bien existen pocos genes diferencialmente expresados dependiendo de si un paciente es control o presenta el marcador molecular en su sangre. Como quiera podria considerarse que sea posible que estas personas tengan un mayor riesgo de contraer tuberculosis.






